臺灣高等法院民事判決　　　　　　　　 95年度重上字第466號
上　訴　人　乙○○
訴訟代理人　詹順發律師
被　上訴人　丙○○
訴訟代理人　林志豪律師
複　代理人　陳添信律師
上列當事人間不動產所有權移轉登記事件，上訴人對於中華民國
95年8月4日臺灣臺北地方法院94年度重訴字第1224號第一審判決
提起上訴，本院於96年3月6日言詞辯論終結，判決如下：
    主      文
上訴駁回。
第二審訴訟費用由上訴人負擔。
    事實及理由
一、上訴人主張：坐落台北市○○區○○段1小段72地號土地，
    地目建，面積115平方公尺，持分1/2，以及坐落同地號上，
    門牌台北市○○路603之1號第2層（門牌整編後為汀州路3段
    19號2樓），面積83.98平方公尺，所有權全部，建號362號
    建物、門牌台北市○○路3段19號3樓第3層，面積83.98平方
    公尺，所有權全部，建號363號建物（下稱系爭房地）係上
    訴人於民國60年1月8日向訴外人吳王罕購買，總價為新台幣
    （下同）68萬元，並借用被上訴人之名義登記為該不動產之
    所有權人。60年間移轉登記時被上訴人雖尚未滿20歲，惟林
    鍾淑霞為被上訴人之法定代理人，知悉系爭房地係由上訴人
    借用被上訴人之名義登記而同意之，系爭不動產借被上訴人
    之名義登記，其未負擔任何義務而未受不利益，類似「純獲
    法律利益」而應屬有效，被上訴人成年後對該借名登記，長
    期以來並無異議，並由上訴人繳納稅賦、保管權狀等，甚至
    也於切結書承認信託登記，則依民法81條規定，可認被上訴
    人已同意之，故無論將借名登記視為委任或信託關係亦均有
    效。而借用名義登記為不動產所有權人為民法上之委任關係
    ，依民法549條之規定，上訴人得隨時終止委任關係，上訴
    人已於94年8月17日終止該關係，依民法541條及第179條不
    當得利之法律關係，被上訴人應將系爭不動產之所有權移轉
    登記與上訴人。倘被上訴人主張是信託關係，上訴人亦主張
    終止信託關係，被上訴人亦應依信託法第65條規定移轉系爭
    不動產所有權登記給上訴人。於原審聲明：被上訴人應將系
    爭房地之所有權移轉登記與上訴人。原審為上訴人敗訴之判
    決，上訴人不服提起上訴，於本院聲明：(一)原判決廢棄。(二)
    被上訴人應將系爭房地之所有權移轉登記與上訴人。
二、被上訴人則以：兩造之父林盛於47年9月向訴外人高張妹也
    等三人購進當時台北縣景美鎮○○段溪子口小段387之2地號
    土地及座落其上之倉庫，並登記於被上訴人名下，做為被上
    訴人未來生活之保障。自父親林盛於56年逝世後，因上訴人
    為長子且被上訴人尚年幼，該房地乃經由母親同意委由上訴
    人管理。嗣於59年5月間，上訴人未徵被上訴人同意將前開
    房地出售，合計得款72萬元，上訴人將部分款項存入自己之
    銀行帳戶，部分存入母親林鐘淑霞帳戶內，並由母親委於60
    年1月間以前述款項中之68萬以上訴人名義簽立購買系爭房
    地之契約，因該購屋資金本為出售被上訴人所有之景美倉庫
    等不動產所得，故上訴人亦將系爭房地指定登記於被上訴人
    名下，系爭房地並非上訴人出資購買後借名登記於被上訴人
    名下，實則以被上訴人受贈於父親之資產所購得，此亦有兩
    造其他兄姊出具之信函載明「台北市○○路○段19號2樓、3
    樓的不動產，應是景美透天倉庫換購而來，這是全體兄弟姊
    妹所瞭解的實情」可資為證。上訴人自行書寫給兄弟姊妹之
    被證3信函，內容載有上訴人請求其他兄弟姊妹將系爭房地
    以勘估時價之八成賣給上訴人，若系爭房地果為上訴人單獨
    出資購買，其即不會要求以市價八成出售與上訴人，並書具
    切結書簽名同意分配。又系爭房地於60年登記時，被上訴人
    尚未滿20歲，為限制行為能力人，而借名登記既非純獲法律
    上之利益，或依其年齡及身分、日常生所必須，在未得法定
    代理人允許前，雙方不可能成立該法律關係，上訴人未舉證
    證明被上訴人當時之法定代理人林鍾淑霞曾允許，縱使法定
    代理人允許，前提亦需被上訴人同意，事實上被上訴人從未
    同意與上訴人成立借名登記之法律關係。且依切結書內容觀
    之，縱被上訴人為借名登記之受任人，亦屬全體繼承人將該
    系爭房地信託登記於被上訴人名下，借名登記關係存在於被
    上訴人與全體繼承人間，並非僅存在於兩造間，上訴人請求
    移轉登記為其單獨所有，並無理由等語，資為抗辯。於原審
    聲明：上訴人之訴駁回。於本院聲明：上訴駁回。
三、經查，兩造之父林盛於56年11月20日死亡。坐落台北市○○
    區○○段1小段72地號土地，地目建，面積115平方公尺，持
    分1/2，以及坐落同地號上，門牌台北市○○路603之1號第2
    層（門牌整編後為汀州路3段19號2樓），面積83.98平方公
    尺，所有權全部，建號362號建物、門牌台北市○○路3段19
    號3樓第3層，面積83.98平方公尺，所有權全部，建號363號
    建物係上訴人於60年1月8日向訴外人吳王罕購買，總價為68
    萬元，並於60年3月17日登記在被上訴人之名下。被上訴人
    現仍為上開系爭房地之登記所有權人等情，為兩造所不爭執
    ，並有不動產買賣契約附卷可稽（見原審調卷第6至19頁）
    ，堪信為真。
四、上訴人主張系爭房地係其單獨出資購買為其所有，並借名登
    記在被上訴人名下，其已終止借名登記關係，被上訴人應返
    還系爭房地等語。被上訴人則以前詞置辯。經查：
  (一)按當事人主張有利於己之事實者，就其事實有舉證之責任。
    民事訴訟法第277條前段定有明文。次按民事訴訟如係由原
    告主張權利者，應先由原告負舉證之責，若原告先不能舉證
    ，以證實自己主張之事實為真實，則被告就其抗辯事實即令
    不能舉證，或其所舉證據尚有疵累，亦應駁回原告之請求。
    最高法院17年上字第917號判例可資參照。
  (二)依不動產買賣契約書前言記載上訴人係系爭房地買賣契約買
    主（或買主代理人），有不動產買賣契約書附卷可稽（見原
    審調卷第6至12頁）。再依土地暨建物登記謄本系爭房地登
    記為被上訴人所有，亦有登記謄本附卷可稽（見原審訴卷第
    46至48頁）。另依不動產買賣契約所載付款方法及附註與支
    票存根資料，僅能證明系爭房地買賣價金係由該等支票作為
    支付工具，有該契約書及支票存根附卷可稽（見原審調卷第
    9、12頁、本院卷第81頁）。證人甲○○之證言亦不能明確
    證明系爭房地資金係上訴人自己資金所支付（見本院卷第85
    至87頁）。系爭房地權狀及繳稅證明名義人均為被上訴人，
    又因兩造係兄弟關係，被上訴人常年居住國外，且系爭房地
    現由上訴人居住使用中，以兄弟間親情及兄弟生活兩地之現
    況而言，權狀由上訴人保管及稅款縱由上訴人繳納，亦屬人
    之常情，故亦不足以證明系爭房地係上訴人單獨出資購得，
    而借被上訴人名義登記。
  (三)台北縣景美鎮○○段溪子口小段387之2地號土地，原登記被
    上訴人名下，於59年5月間出售，有土地登記簿在卷可憑（
    見原審訴卷第14至17頁）。再依上訴人86年間書信所示「…
    以上林盛（兩造父親）遺產中，景美及汀州路計土地三筆，
    房屋三棟（含系爭房地）…又因為我的經濟狀況不是很好，
    汀州路的房地若可以『勘估時價』的八成（80%）賣給我，
    比較能夠有能力買它，但大家是否『捨得』給我這個優待，
    還要你們的首肯才行。…」，有上訴人書信附卷可稽（見原
    審訴卷第20至21頁），依上開書信陳述可知系爭房地應非上
    訴人出資購買，否則，上訴人何以會自己在書信上表明係屬
    遺產，且願意以勘估時價八成向其他繼承人購回之理。
  (四)依林盛之繼承人於92年2月20日簽立切結書之前言及第1條約
    定所載：「茲因林盛生前之財產分產至今已26年迄未釐清，
    今繼承人均已成家立業，為恐日後糾紛發生，全體繼承人均
    有如后之承諾，特詳列如左：一由林盛生前以『信託登記』
    的方式共有二項房地產。1.景美段5小段128地號（原地號為
    萬盛段溪子口小段386-23號）、景美段5小段127地號（原地
    號為萬盛段溪子口小段386-24號）。此兩筆土地各為95平方
    公尺，合計為190平方公尺及其地上權分別以林振興、林榮
    豐之名義共有登記（45年3月5日及56年12月8日）。2.福和
    段1小段72地號（原地號為水源段105-16號）由乙○○於60
    年2月18日以丙○○名義登記產權，其土地面積57.5平方公
    尺，地上物為二筆，汀州路3段19號2樓及3樓全部（即系爭
    房地）。前列1.2.兩項之繼承人以合併後之總面積或總價值
    計其持分並詳列持分如下。（A）林鍾淑霞、乙○○、林增
    男、林永德每人繼承全部之九分之一或二七分之三。（B）
    林幸蓉、林美麗合併繼承全部九分之一或二七分之三。（C
    ）林振興、林榮豐、丙○○等三人因係信託登記之所有人，
    故每人多得九分之一的三分之一，即每人均繼承全部之二七
    分之四。以上（A）、（B）、（C）承諾之繼承持分其權利
    及義務應共同嚴守不失。…」，有切結書附卷可稽（見原審
    訴卷第209頁）。從上開記載可知林盛之繼承人將系爭房地
    列入林盛遺產，自難認上訴人以自有資金購買而借名登記在
    被上訴人名下。
  (五)綜上，上訴人主張系爭房地為上訴人單獨出資即其所有而借
    名登記在被上訴人名下，為不足採。從而，上訴人以兩造間
    就系爭房地所為之委任契約或信託契約業經終止，請求被上
    訴人將系爭房地之所有權移轉登記與上訴人，即屬無理由，
    應予駁回。
  (六)上訴人主張伊購買系爭房地指定登記在被上訴人名下，係屬
    借名登記，如今已終止借名登記契約，被上訴人持有系爭房
    地所有權即屬不當得利，請求返還云云。惟查：上訴人既無
    法證明系爭房地係屬上訴人以自有資金單獨購買所得為其所
    有，而借名登記在被上訴人名下，則上訴人自不得依不當得
    利返還請求權請求被上訴人將系爭房地之所有權移轉登記與
    上訴人，上訴人此部分主張亦屬無理由，應併予駁回。
五、綜上所述，上訴人主張系爭房地係其單獨出資購買為其所有
    並借名登記在被上訴人名下，為不足採，被上訴人抗辯尚屬
    可信。從而，上訴人主張本於終止借名關係及不當得利之法
    律關係，請求被上訴人應將系爭房地之所有權移轉登記與上
    訴人為無理由，不應准許。原審為上訴人敗訴之判決，並無
    不合。上訴意旨指摘原判決不當，求予廢棄改判，為無理由
    ，應予駁回。
六、本件判決基礎已臻明確，兩造其餘攻防方法及訴訟資料經本
    院斟酌後，核與判決結果不生影響，不另一一論述，併此敘
    明。
七、據上論結，本件上訴為無理由，依民事訴訟法第449條第1項
    、第78條，判決如主文。
中　　華　　民　　國　　96　　年　　3　　月　　20 　　日
      　　　　　　　民事第十一庭
                      　審判長法　官    鄭雅萍
　　　　　　　　　　          法　官    蘇芹英
　　　　　　　　　　          法　官    薛中興
正本係照原本作成。
如不服本判決，應於收受送達後20日內向本院提出上訴書狀，其
未表明上訴理由者，應於提出上訴後20日內向本院補提理由書狀
（均須按他造當事人之人數附繕本）上訴時應提出委任律師或具
有律師資格之人之委任狀；委任有律師資格者，另應附具律師資
格證書及釋明委任人與受任人有民事訴訟法第466條之1第1項但
書或第2項（詳附註）所定關係之釋明文書影本。
中　　華　　民　　國　　96　　年　　3 　　月　　21　　日
　　　　　　　　　　　　　　　書記官    黃瑞芬
附註：
民事訴訟法第466條之1（第1項、第2項）：
對於第二審判決上訴，上訴人應委任律師為訴訟代理人。但上訴
人或其他法定代理人具有律師資格者，不在此限。
上訴人之配偶、三親等內之血親、二親等內之姻親，或上訴人為
法人、中央或地方機關時，其所屬專任人員具有律師資格並經法
院認為適當者，亦得為第三審訴訟代理人。
